臺灣新竹地方法院刑事裁定　　　　　　　99年度聲判字第19號
聲　請　人　王修蒙
代　理　人　徐國楨律師
被　　　告　江國彬
上列聲請人因告訴被告偽造文書案件，不服臺灣高等法院檢察署
檢察長中華民國99年11月23日駁回聲請再議之處分（99年度上聲
議字第8410號），聲請交付審判，本院裁定如下：
    主  文
聲請駁回。
    理  由
一、按告訴人不服上級法院檢察署檢察長或檢察總長認再議為無
    理由而駁回之處分者，得於接受處分書後10日內委任律師提
    出理由狀，向該管第一審法院聲請交付審判，法院認為交付
    審判之聲請不合法或無理由者，應駁回之，刑事訴訟法第25
    8條之1、第258條之3第2 項前段分別定有明文。又按刑事訴
    訟法第258條之3第3 項固規定法院為駁回或准予交付審判之
    裁定前，得為必要之調查，然基於聲請交付審判之立法目的
    在於制衡檢察官之起訴裁量權，將應起訴而不當為不起訴處
    分者給予接受審判之機會，尚非逕自取代偵查之功能，是以
    調查範圍應以偵查中曾發現之證據為限，不可就聲請人新提
    出之證據再為調查，亦不可蒐集偵查卷以外之證據，臺灣高
    等法院暨所屬法院93年法律座談會亦同此結論。準此，法院
    裁定交付審判，即如同檢察官提起公訴使案件進入審判程序
    ，是法院裁定交付審判之前提，必須偵查卷內所存證據已符
    合刑事訴訟法第251條第1項規定「足認被告有犯罪嫌疑」檢
    察官應提起公訴之情形，亦即該案件已經跨越起訴門檻，若
    需再為起訴審查，則易生裁判矛盾並造成訴訟遲延。縱或法
    院對於檢察官所認定之基礎事實有不同判斷，但如案件仍須
    另行蒐證偵查始能判斷應否交付審判者，因交付審判審查制
    度並無如同再議救濟制度得為發回原檢察官續行偵查之設計
    ，法院仍應依同法第258條之3第2 項前段規定，認聲請無理
    由裁定駁回，合先敘明。
二、查本件聲請人即告訴人王修蒙以被告江國彬涉犯偽造文書罪
    嫌，訴由臺灣新竹地方法院檢察署（下稱新竹地檢署）檢察
    官偵查後，認被告罪嫌不足，而於民國99年10月14日以99年
    度偵字第2944號處分不起訴，嗣聲請人不服而聲請再議，經
    臺灣高等法院檢察署檢察長於99年11月23日以99年度上聲議
    字第8410號駁回再議之聲請，該處分書並於同年月29日由聲
    請人王修蒙同居之配偶代收送達，聲請人王修蒙於99年12月
    8 日委任徐國楨律師向本院提出交付審判之聲請等情，業經
    本院調閱前揭新竹地檢署99年度偵字第2944號卷宗查核無訛
    ，且有新竹地檢署99年度偵字第2944號不起訴處分書（下稱
    2944號不起訴處分書）、臺灣高等法院檢察署99年度上聲議
    字第8410號處分書（下稱8410號處分書）、臺灣高等法院檢
    察署送達證書及本件交付審判聲請狀上收狀戳章、聲請人委
    任徐國楨律師為代理人之刑事委任狀等件在卷可查，是本件
    聲請交付審判案件，核與前開聲請程序之相關規定相合，先
    此敘明。
三、本件聲請交付審判意旨略以：
(一)、由聲請人於偵查中先後提出之下列 5項文件：１、國軍新竹
    地區醫院附設民眾診療服務處（下稱國軍新竹醫院）97年 1
    月14日診斷證明書 1張。２、國軍新竹醫院97年5月2日診斷
    證明書 1張。３、國軍新竹醫院95年6月12日、95年6月15日
    及95年6月19日3次門診病歷及人體受傷部位示意圖 1張（頭
    頂部位受擊）。４、行政院衛生署中央健康保險局（下稱中
    央健保局）於99年2月8日以健保桃字第0993044294號函函覆
    之國軍新竹醫院就聲請人於95年 6月12日門診就醫紀錄向該
    局申請健保醫療費用所登載治療疾病代碼為 850.9（腦震盪
    ）之公文書 1份。５、台灣病歷管理協會編譯之中英對照疾
    病代碼本文載明850.9 concussion.unspecified即為腦震盪
    之公文書1份等物可證明該日病歷記載之診斷850.9 concuss
    ion.unspecified應屬腦震盪傷勢，並非被告江國彬於95年6
    月12日出具之診斷證明所載之「枕部疼痛」，故被告於95年
    6 月12日出具之診斷證明書，其診斷欄所載「枕部疼痛」與
    該日病歷記載之診斷「850.9 concussion.unspecified（腦
    震盪）傷勢，二者完全不同，故診斷證明書登載「枕部疼痛
    」係屬不實。
(二)、至被告辯稱於95年 6月12日當場無法判斷聲請人有腦震盪情
    形，然聲請人是日就醫經被告檢查時，主訴其當時有頭痛、
    頭暈、噁心等傷勢症狀並遭暴力打擊頭頂部位外傷等情形，
    上開狀況並經被告於病歷記載傷勢診斷為850.9concussion.
    unspecified （腦震盪），顯然被告當場已判斷聲請人之病
    症為腦震盪，且證人徐永旭醫師於99年 6月14日偵查時證稱
    其係依據聲請人於95年 6月12日經被告診斷之病歷為基礎，
    診斷聲請人之病名為「頭部外傷合併腦震盪」，而於97年 1
    月14日、97年5月2日分別出具 2張診斷證明書，則被告依據
    相同之病歷記載，卻出具「枕部疼痛」之診斷證明書，顯有
    偽造文書之犯行。
(三)、2944號不起訴處分書理由書三(一)固記載被告95年 6月12日所
    製作診斷證明書，於症狀欄註記「頭痛、頭暈、噁心」，診
    斷欄註記「枕部疼痛」，處置意見欄註記「於95年 6月12日
    門診保守治療」，核與被告當日對聲請人觀察診療後，於國
    軍新竹醫院病歷用紙上記載no echymosis no swelling（無
    皮下血腫、無腫脹）conscious clear 意識清醒、「頭痛、
    頭暈、噁心」、「95年 6月12日門診保守治療」等情相符，
    惟上述6種症狀與被告於95年6月12日出具之診斷證明書上所
    載之病名「枕部疼痛」及其於病歷記載之診斷850.9 concus
    sion.unspecified（腦震盪）等節全然不符；又2944號不起
    訴處分書於理由欄三(二)中依據國軍新竹醫院95年 6月12日病
    歷紀錄單之附件所示，認為聲請人當日之主訴為：當日中午
    遭人以暴力打擊右頂，枕部疼痛，有作噁感覺云云（原文為
    S：headache、dizziness、nausea、after blunting inj o
    ver right p-o region due to violent injury by somebo
    dy this noon with nausea），事實上原文應譯為：「今午
    被某人用鈍器物、打擊右頭頂部位之後，發生頭痛、頭暈、
    噁心、起因於暴力造成的傷害」，前揭主訴當中並無occipi
    tal region pain （枕部疼痛）之文字記載，系爭不起訴處
    分書之譯文顯有所曲解混淆之情，故被告紀錄聲請人之病歷
    全文未有occipital region pain （枕部疼痛）之文字，卻
    於該日出具之診斷證明書上認定病名為「枕部疼痛」，自有
    偽造文書之故意。
(四)、被告於聲請人之病歷傷勢診斷為850.9 concussion.unspeci
    fied，若將兩單字拆解以觀，concussion 係指腦震盪，uns
    pecified則係指非特異性的，故二字併用衛生署明定之傷病
    分類名稱應係指「非特異性的腦震盪」，有其醫學診療上之
    實益，並非如被告所謂僅「單為健保診斷碼」之用，雖證人
    徐永旭醫師於偵查中結證稱，單憑患者之頭部外傷病史及病
    人主訴有噁心、頭痛、頭暈等症狀，未配合頭部電腦斷層掃
    描，無法判定是否為腦震盪云云，然被告既於病歷主訴譯文
    中載明聲請人有上述症狀之因為「起因於暴力傷害所造成的
    腦震盪」，且於病歷中診斷聲請人之病症為850.9 concussi
    on.unspecified（腦震盪），依據被告亦為外科之專業醫師
    ，其於病歷為如上之記載，顯已當場認為聲請人有腦震盪之
    事實，且被告顯然依聲請人之主訴即認定聲請人有「腦震盪
    」之情，始會安排轉診神經外科及進一步實施頭部電腦斷層
    掃描檢查，被告事後稱當時不確定聲請人有無腦震盪云云，
    顯為卸責之詞。被告確有明知為不實之事實，而登載於職務
    上所載之公文書，致使聲請人另案對訴外人倪漢瑄提出之「
    腦震盪」傷害告訴案件遭諭知敗訴判決，上情皆因檢察機關
    未為詳查，致令聲請人於憲法上所保障之訴訟權利，受到嚴
    重損害，為此狀請准予裁定交付審判等語。
四、本件經聲請人告訴後，經臺灣新竹地方法院檢察署檢察官以
    99年度偵字第2944號為不起訴處分，聲請人復提出再議，嗣
    經臺灣高等法院檢察署檢察長以99年度上聲議字第8410號處
    分書駁回再議，其理由分述如下：
(一)、聲請人原告訴意旨略以：被告江國彬前係國軍新竹醫院外科
    醫師，為從事醫療業務之人。緣聲請人王修蒙於95年 6月12
    日11時50分許，在新竹市○○路 451號松泰車行內，與車行
    老闆即訴外人倪朝燦發生口角爭執，倪朝燦之子倪漢瑄見狀
    即毆打聲請人，致受有傷害（倪漢瑄傷害部分，業經臺灣新
    竹地方法院以96年度易字第 734號判決無罪，並經臺灣高等
    法院以97年度上易字第 380號判決上訴駁回確定在案），嗣
    聲請人於同日前往國軍新竹醫院驗傷，被告明知聲請人有腦
    震盪之情形，且並無枕部疼痛之症狀，竟基於偽造文書之犯
    意，於其業務上所製作之診斷證明書上，登載聲請人患有枕
    部疼痛之情形，且故意不將聲請人受有腦震盪傷害之情事登
    載在診斷證明書上，足以生損害於聲請人及國軍新竹醫院對
    於病歷管理之正確性，因認被告涉犯刑法第 215條之業務上
    文書登載不實罪嫌。
(二)、經新竹地檢署檢察官偵查結果，認以：
１、被告於95年6月12 日所製作之診斷證明書，在症狀欄註記「
    頭痛、頭暈、噁心」，診斷欄註記「枕部疼痛」，處置意見
    欄註記「於95年6月12 日門診，保守治療」，核與其於當日
    對聲請人觀察診療後，於國軍新竹醫院病歷用紙上記載「no
    ecchymosis，no swelling （意指無皮下血腫、無腫脹）」
    、「conscious：clear（意指意識清楚）」、「頭痛、頭暈
    、噁心」、「95.6.12 門診，保守治療」等情相符，此有上
    開診斷證明書及病歷用紙各1 份在卷可佐，則被告辯稱其乃
    係依據當時所視之情況填載診斷證明書，應非無據。
２、依卷附國軍新竹醫院95年6月12日病歷紀錄單及96年12月3日
    醫察字第0960000693號函暨附件所示，告訴人當時主訴當天
    中午遭人以暴力打擊右頂、枕部疼痛，有作噁感覺（S：hea
    dache，dizziness，nausea，after blunting inj over ri
    ght P-O region due to violent injury by somebody thi
    s noon with nausea），且經理學評估，聲請人無皮下血腫
    、無腫脹，眼球活動4分、運動能力6分、語言能力5 分，意
    識狀況清楚（O：PE：no ecchymosis，no swelling，E4M6V
    5，conscious：clear ），是被告於診斷證明書上記載「枕
    部疼痛」一詞，乃係被告本於醫學專業及客觀診療，綜合告
    訴人主訴後所下之結論，難認有何不實登載之處。
３、依證人即徐永旭醫師於偵查時具結證稱：依聲請人於95年 6
    月12日之初診時尚未做頭部電腦斷層掃描，故就被告之主訴
    至多僅能認定為「疑似腦震盪」，由於健保診斷碼並無「疑
    似腦震盪」之代碼，倘若有此懷疑即會於病歷上填具「850.
    9 」之記載等語，核與被告辯稱：當時無法立即判斷出是否
    確定為腦震盪，便將聲請人轉介由神經外科之醫師看診，且
    病歷紀錄單上登載「 850.9」之腦震盪健保診斷碼，非必須
    診斷出確定有腦震盪之情形方可登載等語相符，實難僅因被
    告於系爭病歷紀錄單上登載「 850.9」之腦震盪健保診斷碼
    ，即逕認被告當時已確知聲請人罹患腦震盪。
(三)、經聲請人不服上開處分聲請再議後，臺灣高等法院檢察署以
    99年度上聲議字第8410號處分書駁回其再議之聲請之理由略
    為：原不起訴處分書審酌被告江國彬之辯解、聲請人王修蒙
    之陳述、證人即國軍新竹醫院神經外科醫師徐永旭之證言、
    卷附被告於95年6月12 日所製作之國軍新竹醫院診斷證明書
    、95年6月12日病歷紀錄單及該院96年12月3日醫察字第0960
    000693號函暨附件、臺灣新竹地方法院96年度易字第734 號
    刑事判決等情，認為被告於95年6月12 日所製作之診斷證明
    書登載病症為「枕部疼痛」未有何不實登載之故意，復查無
    其他積極證據足認被告有何犯行，應認其犯罪嫌疑不足，依
    刑事訴訟法第 252條第10款為不起訴之處分，認事用法尚未
    悖於一般社會常情及論證基礎。聲請人於再議狀中所指各節
    ，或與事實有間，或屬其個人片面之法律思維，或與原不起
    訴處分之認定無必然之干聯，或屬臆測之詞，尚難認原不起
    訴處分書有何違誤，故本件再議無理由，爰依刑事訴訟法第
    258條前段為駁回之處分。
五、本件聲請人王修蒙以前揭理由認被告江國彬涉有刑法偽造文
    書之罪嫌，而向本院聲請交付審判。經查：
(一)、按犯罪事實應依證據認定之，無證據不得認定犯罪事實；不
    能證明被告犯罪者，應諭知無罪之判決，刑事訴訟法第 154
    條第2 項、第301條第1項分別定有明文。次按，事實之認定
    ，應憑證據，如未能發現相當證據，或證據不足以證明，自
    不能以推測或擬制之方法，以為裁判基礎；又認定不利於被
    告之事實，須依積極證據，苟積極證據不足為不利於被告事
    實之認定時，即應為有利於被告之認定，更不必有何有利之
    證據，最高法院40年臺上字第86號及30年上字第816 號判例
    可資參照。據此，刑事訴訟上證明之資料，無論為直接證據
    或間接證據，均須達於通常一般之人均不致於有所懷疑，而
    得確信為真實之程度，始得據為有罪之認定，若關於被告是
    否犯罪之證明未能達此程度，而有合理性懷疑之存在，致使
    無從形成有罪之確信，根據「罪證有疑、利於被告」之證據
    法則，即不得遽為不利被告之認定，最高法院76年度臺上字
    第4986號判例意旨可資參照。
(二)、聲請人對於其於95年 6月12日至國軍新竹醫院就診時向被告
    主訴之症狀為「頭痛、頭暈、噁心」，並表示其右枕部上方
    被外力撞擊，故被告於其在病歷上之人體圖此部位標示「te
    nderness」代表壓了就會痛，且就醫當時未有短暫昏迷或有
    嚴重嘔吐之現象等情並不否認，是聲請人於就診時並無腦震
    盪之典型症狀即短暫昏迷或嚴重嘔吐之情形，故被告依據聲
    請人之主訴：「Ｓ：headache，dizziness，nausea，after
    blunting inj over right P-O region due to violent in
    jury by somebody this noon with nausea（譯文：今日中
    午被某人用鈍器物以暴力打擊右頭頂部後，產生頭痛、頭暈
    、作噁感覺）」，於病歷用紙上記載：「no ecchymosis ，
    no swelling（意指無皮下血腫）」、「 conscious：clear
    （意指意識清楚）」、「頭痛、頭暈、噁心」、「95. 6.12
    門診，保守治療」，且於病歷上之人體圖示右頭頂部位標示
    「tenderness」等情，則被告本於其醫學專業及客觀診療於
    該日所製作之診斷證明書，於症狀欄註記「頭痛、頭暈、噁
    心」，診斷欄註記「枕部疼痛」，處置意見欄註記「於95年
    6 月12日門診，保守治療」等節顯然已就當時所視、所知之
    情況填載診斷證明書，尚難遽認有何不實登載之處。
(三)、證人徐永旭醫師於偵查中具結證稱：「（一般如何判斷是否
    有腦震盪？）就是依病人的主訴及頭部外傷的病史，及有嘔
    心、頭痛及頭暈的主訴來判斷」、「（請問王修蒙在 6月12
    日就診，江國彬有辦法以當天依王修蒙的主訴來判斷有無腦
    震盪？還是一定要依頭部電腦斷層掃描判斷？）要作頭部電
    腦斷層掃描來拍出有無顱內出血的情形，若有的話就是腦挫
    傷，依 6月12日當天王修蒙的主訴只能認為是疑似腦震盪」
    、「（ 850.9該代碼如何解讀？）健保沒有疑似的代碼，所
    以只要有懷疑是腦震盪就會在病歷上這樣記載」、「（850.
    9的英文？）就是腦震盪，concussion就是腦震盪，unspeci
    fied後面應該還有一串文字，整個就是非特異性的腦震盪，
    就是沒有其他的併發症，就是單純的腦部受到晃動。所謂的
    併發症是指如四肢無力、癲癇及抽筋，一般的噁心，嘔吐並
    不算在內」、「（95年6月15 日江國彬在他的症歷記錄單上
    寫850.9 ，這時候診斷證明書為何他沒有記載腦震盪？）主
    要是看病當時的主要狀況，病人來時主訴的重點在哪裏，當
    時雖然沒有作檢查，沒有辦法確定是不是腦震盪，但不過是
    可以在後面加註括號疑似腦震盪」、「（有無相關規定說在
    這個情況下，要在診斷證明書上註明是疑似腦震盪？）每個
    醫師出具的寫法都不一樣」、「（從醫師的角度你認為在 6
    月12日的病歷、主訴及註記等等綜合來看，江國彬醫師沒有
    在診斷證明書寫疑似腦震盪或腦震盪有無問題？）因為江國
    彬不是神經外科的醫師，所以在診斷證明書上可能不會特別
    強調這部分」等語（2944號偵卷第38頁至第39頁），而被告
    對於病歷紀錄單上登載「850.9 concussion.unspecified」
    係指腦震盪之意並不否認，惟供稱因當時並未施以頭部電腦
    斷層掃描，無法立即確定聲請人的症狀就是腦震盪，然據聲
    請人之主訴認為其有疑似腦震盪之情形，但因健保診斷碼並
    無「疑似腦震盪」之代號，方於病歷紀錄表上診斷結果填載
    為：「850.9 concussion.unspecified（腦震盪）」，並建
    議轉診神經外科做進一步確認，是被告於95年 6月12日出具
    診斷證明書之時，係單純依被告之主訴而尚未進一步利用科
    學儀器為更精準之檢驗，自無法證明被告於聲請人第 1次就
    診時即已確定其為腦震盪，故聲請人據此稱被告明知聲請人
    有「腦震盪」情形，卻故意登載為「枕部疼痛」之事實，尚
    屬率斷。
(四)、又聲請人認其於95年6月12日主訴之6種症狀即「無皮下血腫
    、無腫脹、意識清醒、頭痛、頭暈、噁心」應屬腦震盪之傷
    勢，且被告於聲請人主訴中並未有「occipital region pai
    n （枕部疼痛）」之記載，則診斷證明書診斷為「枕部疼痛
    」即屬不實之記載云云，然證人徐永旭於偵查中結證稱：「
    （【提示卷附97年 1月14日、97年5月2日國軍新竹醫院的診
    斷證明書】當時是否你幫王修蒙看診時出具的診斷證明？）
    是的，是我開立的」、「（在診斷證明書上記載王修蒙有腦
    震盪，請問是依據什麼判斷？）他的主訴及頭部電腦斷層檢
    查」、「（ 6月12日有為王修蒙做腦震盪的頭部電腦斷層掃
    描？）在 6月15日作的」等語（2944號偵卷第38頁），可知
    被告於95年 6月12日出具診斷證明書時依據聲請人之主訴而
    認為聲請人當時確實有枕部疼痛之情形，故於病歷紀錄用紙
    上人體圖示之右枕部標示「tenderness」（表示按了就會痛
    ），係因當時聲請人尚未進行頭部電腦斷層掃描，故被告僅
    能認定聲請人有疑似腦震盪之情形，尚無法具體肯認即屬腦
    震盪疾病，則聲請人依據其後於97年 6月15日之頭部電腦斷
    層掃描結果，認為被告於97年 6月12日未能確實認定並記載
    其有腦震盪之事實，顯有可議，故被告於97年 6月12日在未
    進行更精確之診斷頭部電腦斷層掃描之前，因無法確知聲請
    人是否確有腦震盪之情形，而依被告當下所認知之專業判斷
    及聲請人之主訴，而診斷其病症為「枕部疼痛」，自無任何
    不實可言。
(五)、末查，聲請人另案對訴外人倪漢瑄提出之傷害告訴案件判決
    結果妥適與否並非本件交付審判所得審究之範圍，亦與本件
    被告是否有於業務上製作之文書為不實登載乙節毫無干係，
    自不得據為本件聲請交付審判之理由，併予敘明。
六、綜上，聲請人於偵查中所提出之上開證據，既無從為被告有
    罪之佐證，亦不得僅憑其指述作為認定被告有罪之證據基礎
    ，此外，被告涉犯罪嫌不能證明之理由，原不起訴處分書業
    已詳細論列說明，聲請人提起再議，經臺灣高等法院檢察署
    檢察長詳述法律上之理由予以指駁，本院認前開不起訴處分
    及駁回再議處分書，均已就聲請人所指予以調查說明，且對
    照卷內資料，並無其他積極證據可資證明被告有何聲請人所
    指述之犯行，又檢察官為不起訴處分之理由，復無何違背經
    驗法則、論理法則或其他證據法則之情事，是認新竹地檢署
    檢察官對被告為不起訴處分、臺灣高等法院檢察署檢察長駁
    回聲請人再議之處分，均屬正當，聲請人猶執前詞指摘原處
    分不當，請求予以裁定交付審判，顯無理由，應予駁回。
七、依刑事訴訟法第258條之3第2項前段，裁定如主文。
中    華    民    國   100    年    2     月    25    日
                  刑事第二庭審判長法    官      賴淑敏
                                  法    官      朱美璘
                                  法    官      楊數盈
以上正本證明與原本無異。
不得抗告。
中    華    民    國   100    年    2     月    25    日
                                  書 記 官      陳麗麗